【裁判字號】    98,上國,29
【裁判日期】    990511
【裁判案由】    國家賠償
【裁判全文】
臺灣高等法院民事判決                  98年度上國字第29號
上  訴  人  力通國際開發有限公司
法定代理人  丁○○
訴訟代理人  李基益律師
被上訴人    行政院勞工委員會
法定代理人  甲○○
訴訟代理人  丙○○
            乙○○
上列當事人間國家賠償事件，上訴人對於中華民國98年9月18日
臺灣士林地方法院98年度國字第7號第一審判決提起上訴，本院
於99年4月20日言詞辯論終結，判決如下：
    主  文
上訴駁回。
第二審訴訟費用由上訴人負擔。
    事實及理由
壹、程序部分：
    經查上訴人前於民國（下同）97年4月14日委由律師發函予
    被上訴人，函文意旨略以：被上訴人將臺南縣政府對伊所為
    處分公布在網站上之行為違法，請將該違法公告撤下，否則
    將追究國家賠償責任云云（見原審審國字卷33-38頁）。被
    上訴人於同年5月16日以勞職管字第0970010598號函復上訴
    人，略以：伊係依就業服務法第34條第3項規定及私立就業
    服務機構管理及許可辦法（下稱就服機構管理許可辦法）第
    39 條規定而為公告，未違反法律保留及授權明確性原則，
    係依法行政等語，並拒絕上訴人之請求（見原審審國字卷
    39-40 頁），應認上訴人已經履行國家賠償法第10條第1項
    規定之協議先行程序。合先說明。
貳、實體部分：
一、上訴人聲明：（一）原判決廢棄。（二）被上訴人應移除（
    上訴人在原審聲明「取消」，提起上訴後聲明「移除」，應
    認為係文字之更正）其所屬職業訓練局之「私立就業服務機
    構查詢系統」網頁上（網址：http://labor.evta.gov.tw:
    8080/agentext/agmisc/H1pI11egalBrief.jsp?agno=0102
    ），如原判決附件所示上訴人受處分紀錄之公告（下稱系爭
    公告）。
    被上訴人聲明：如主文所示。
二、上訴人起訴主張：伊前遭訴外人臺南縣政府於97年3月12日
    以府勞就字第0970055038號、府勞就字第0970055039號處分
    ，以伊違反就業服務法第40條第5款為由裁處罰鍰（下稱系
    爭處分）。伊認系爭處分為違法行政處分，已分別向被上訴
    人提起訴願及向高雄高等行政法院、最高行政法院提起行政
    訴訟。被上訴人所屬職員為國家賠償法第2條第2項所稱之公
    務員。被上訴人依就業服務法第34條第3項、就服機構管理
    許可辦法第39條規定，將尚未確定之系爭處分公告在其所屬
    職業訓練局「私立就業服務機構查詢系統」網頁內，公告內
    容如原判決附件所示。該公告行為屬行政罰法第2條第3款所
    稱「影響名譽之處分」，依同法第4條規定及司法院大法官
    會議釋字第313號、第367號、第394號、第402號、第619號
    、第636號等解釋意旨，應有法律明文依據或具體明確之法
    律授權。就業服務法第34條僅係立法者針對技術性、細節性
    事項授權行政機關發布行政命令，以補充法律之不足。被上
    訴人發布之就服機構管理許可辦法第39條逾越母法授權範圍
    ，對伊之名譽權增加法律所無之限制，有違法律保留原則。
    伊之懲處紀錄並非政府資訊公開法第7條所列應主動公開之
    政府資訊，亦非同法第18條第1項第7款基於公益所需而應公
    開之資訊，應無政府資訊公開法之適用，被上訴人依政府資
    訊公開法相關規定將伊之獎懲紀錄上網公告，有違法律明確
    性原則。又本件並無對消費者已發生重大損害或有重大損害
    之虞，亦無任何情況危急之情形，被上訴人亦不得援引消費
    者保護法第37條規定作為公告依據，足見被上訴人應有故意
    、過失。另被上訴人就系爭公告行為並未通知伊，且未有明
    確之法律授權，違反法律保留原則，嚴重影響伊之商譽及競
    爭地位，同業公司並據此攻訐伊，造成伊重大損害。伊曾以
    97年4月14日（97）號律字第041401號函向被上訴人請求協
    議，要求被上訴人將違法之公告撤回，詎被上訴人拒絕伊之
    請求。爰依國家賠償法第2條第2項規定，求為命被上訴人移
    除其所屬職業訓練局之「私立就業服務機構查詢系統」網頁
    上（網址：http://labor.evta.gov.tw:8080/agentext/
    agmisc/ H1pI11egalBrief.jsp?agno=0102），如原判決附
    件所示上訴人受處分紀錄公告之判決。
    被上訴人則以：上訴人為訴外人澤鏹企業有限公司（下稱澤
    鏹公司）、光洋應用材料科技股份有限公司（下稱光洋公司
    ）及泰國籍外勞KAEWKEAW CHATREE（下稱K君，護照號碼：M
    691847）、TANACHOTSAP SANGSIRI（下稱T君，護照號碼：X
    611008）辦理就業服務業務，以代轉交清償訴外人中國信託
    商業銀行股份有限公司（下稱中國信託銀行）借款名義，向
    K君及T君收受規定標準以外之費用，分別為新臺幣（下同）
    1萬5,496元及4,680元，經臺南縣政府以上訴人違反就業服
    務法第40條第5款規定，依同法第66條第1項規定，分別裁處
    上訴人罰鍰15萬4,960元及4萬6,800元。伊乃依就業服務法
    第34條第3項及就服機構管理許可辦法第39條規定，將上訴
    人之罰鍰紀錄公告在「私立就業服務機構查詢系統」網頁上
    。就業服務法第34條第3項授權中央主管機關即伊訂定就服
    機構管理許可辦法，該項授權範圍除所規定之例示事項外，
    尚及於「其他管理事項」，俾對於私立就業服務機構為必要
    之規範。另依就業服務法第6條第3項規定，伊之職權包含全
    國就業服務業務之督導、考核與私立就業服務機構之管理及
    維護就業市場秩序。私立就業服務機構品質之良莠，涉及國
    民就業市場，影響社會及經濟發展，所牽涉者，包括眾多僱
    主、求職者及勞工之基本權益，屬涉及公益之事項。伊公告
    關於私立就業服務業者之服務品質、遵守法令規範及營業許
    可狀況之資訊，使僱主、求職人或勞工於選擇業者時，可獲
    得充分之資訊，本屬就業服務市場管理方法之一，無授權不
    明確可言，亦無違背或逾越母法授權之範圍。伊係因上訴人
    有違規之事實，基於公益考量，而予公告，上訴人仍可從事
    仲介服務及就業服務業務，系爭公告並未限制或侵害上訴人
    之權利等語，資為抗辯。
三、兩造不爭執之事實：
（一）上訴人因為澤鏹公司、光洋公司及泰國籍外勞K君、T君辦
      理就業服務業務，自K君、T君薪資中以中國信託銀行「借
      款」名義收受規定標準以外之費用，分別為1萬5,496元及
      4,680元，經臺南縣政府審查屬實，分別裁罰上訴人各15
      萬4,960元及4萬6,800元之罰鍰，上訴人不服處分提起訴
      願，經被上訴人於97年6月27日以勞訴字第0970008022號
      、勞訴字第0970008023號訴願決定書，駁回上訴人之訴願
      。上訴人不服訴願決定，向高雄高等行政法院起訴，經該
      法院於98年3月11日以97年訴字第739號駁回上訴人之訴。
      上訴人不服該判決，提起上訴繫屬於最高行政法院中。
（二）被上訴人將上訴人受系爭處分之事實，公告在其所屬職業
      訓練局「私立就業服務機構查詢系統」網頁內「國內仲介
      機構違規處分資料」項下，刊載內容包括處分日期、罰款
      金額及違規情形等項目如原判決附件所示。
（三）證據：國內仲介機構違規處分資料、行政起訴狀、被上訴
      人97年6月27日勞訴字第0970008022號、勞訴字第0970008
      023號訴願決定書、高雄高等行政法院97年訴字第739號判
      決、高雄高等行政法院98年5月21日高行仁紀孝97訴00739
      字第0980003257號函、被上訴人職業訓練局「私立就業服
      務機構查詢系統」網頁（見原審審國字卷11、31-32頁，
      國字卷18-22、23-26、29-32、50頁，本院卷11頁）。
四、上訴人主張被上訴人在其所屬職業訓練局「私立就業服務機
    構查詢系統」網頁內「國內仲介機構違規處分資料」項下，
    所為系爭公告，致其商譽及競爭地位受重大損害，依國家賠
    償法第2條第2項規定，請求被上訴人移除系爭公告，有無理
    由，論述如下：
（一）按國家賠償法第2條第2項規定：公務員於執行職務行使公
      權力時，因故意或過失不法侵害人民自由或權利者，國家
      應負損害賠償責任；公務員怠於執行職務，致人民自由或
      權利遭受損害者亦同。所謂行使公權力係指公務員居於國
      家機關之地位，行使統治權作用之行為而言，包括運用命
      令及強制等手段干預人民自由及權利之行為，以及提供給
      付、服務、救濟、照顧等方法，增進公共及社會成員之利
      益，以達成國家任務之行為。行政機關之行為，不論為處
      分或事實行為，若其行為違反法律，即應對受損害之人負
      損害賠償責任。惟國家機關依國家賠償法負賠償責任，仍
      應以其所屬公務員行使公權力之行為，具違法性為前提要
      件，且加害行為與損害間須有相當因果關係存在。
（二）經查被上訴人所為系爭公告之內容，係上訴人受臺南縣政
      府所為行政罰鍰之處分，有被上訴人職業訓練局「私立就
      業服務機構查詢系統」網頁可參（見本院卷11頁）。被上
      訴人抗辯其係依就業服務法第34條第3項授權其訂定之就
      服機構管理許可辦法第39條規定而為公告。按就服機構管
      理許可辦法第39條規定內容為：「主管機關對私立就業服
      務機構所為評鑑成績、罰鍰、停止全部或一部營業、撤銷
      或廢止其設立許可者，應公告之。」係就私立就業服務機
      構營業績效、違規、營業狀況應加以公告之規範。該條規
      定之公告，係將私立就業服務機構既有之事實予以公布週
      知，並非對私立就業服務機構為直接之處分，即非以公告
      為行政處分之手段，不具有裁罰性，亦非限制人民自由權
      利之處分，性質上應屬事實行為，並非行政程序法第92條
      之行政處分，亦不屬行政罰法第2條第3款影響名譽之處分
      或第4款之警告性處分；該項公告如屬不法，雖仍有國家
      賠償法之適用，然必以具有違法性及與損害間有相當因果
      關係為要件，並無行政罰法之適用。上訴人主張被上訴人
      為系爭處分違反行政罰法第4條規定云云，應屬無據。
（三）又查依就業服務法第34條第3項規定，有關私立就業服務
      機構及其分支機構之設立許可條件、期間、廢止許可、許
      可證更新及其他管理事項之辦法，由中央主管機關即被上
      訴人定之；被上訴人乃據此訂定就服機構管理許可辦法。
      依該授權規定，係立法者授權被上訴人就有關私人就業服
      務機構之許可事務及其他管理事項，為必要之規範。參諸
      就業服務法第6條第3項規定，被上訴人掌理之事項包括：
      「一、全國性國民就業政策、法令、計畫及方案之訂定。
      二、全國性就業市場資訊之提供。三、就業服務作業基準
      之訂定。四、全國就業服務業務之督導、協調及考核。五
      、雇主申請聘僱外國人之許可及管理。六、辦理下列仲介
      業務之私立就業服務機構之許可、停業及廢止許可：(一)仲
      介外國人至中華民國境內工作。(二)仲介香港或澳門居民、
      大陸地區人民至臺灣地區工作。(三)仲介本國人至臺灣地區
      以外之地區工作。七、其他有關全國性之國民就業服務及
      促進就業事項。」顯見被上訴人之職權包含全國就業服務
      業務之督導、考核及私立就業服務機構之管理，與促進就
      業市場秩序。私立就業服務機構，係受就業服務法規範，
      其就業服務之良莠，涉及國民就業市場，影響社會及經濟
      發展，所涉並包括眾多雇主、求職者及勞工之基本權益，
      自屬涉及公益之事項。被上訴人就私立就業服務機構，除
      加以規範、管理外，就私立就業服務業者關於服務品質、
      遵守法令規範及營業許可狀況之資訊，亦有公告使公眾知
      悉之必要，被上訴人公告此等資訊，使雇主及勞工於選擇
      業者時，可獲得充分之資訊，本屬就業服務市場管理方法
      之一，立法者授權主管機關制訂管理規則，類此之公告方
      法，當為立法者與國民普遍可得認知之適當管理方法，應
      無授權不明確可言。從而被上訴人依就業服務法第34條第
      1項規定之授權，訂定就服機構管理許可辦法第39條規定
      ，難認違背或逾越母法授權之範圍。又因此等公告非屬行
      政處分，不涉拘束人民之自由權利，已如前述，亦難認有
      違反憲法第23條及法律保留原則、授權明確性原則之情形
      ，應認為係合法有效之法令。被上訴人據此將上訴人受台
      南縣政府系爭處分裁罰之事實為系爭公告，係依法所為，
      不具不法性，亦未能認不符比例原則，上訴人請求被上訴
      人移除系爭公告，應屬無據。
（四）再查系爭公告屬資訊公開之事實行為，上訴人之商譽及競
      爭地位縱受影響，亦係出於上訴人受系爭處分之社會評價
      結果，難認係因系爭公告所造成。縱令被上訴人不予公告
      ，依政府資訊公開法第7條第1項第7款規定，被上訴人對
      於上訴人不服系爭處分所為訴願之決定，既無同法第18條
      規定之事由存在，被上訴人依法本應主動予以公開，公眾
      依此亦可得知上訴人受處分之事實。被上訴人所為系爭公
      告，難認與上訴人商譽或競爭地位受損間有相當因果關係
      。上訴人不服系爭處分，應循行政爭訟程序解決，此亦為
      上訴人另案行政訴訟所循之方法，難謂被上訴人所為系爭
      公告，侵害上訴人之名譽權。上訴人主張依國家賠償法第
      2條第2項規定，請求被上訴人移除系爭公告以回復原狀，
      應屬無據。
五、綜上所述，上訴人主張其因被上訴人所為系爭公告致商譽及
    競爭地位受損，依國家賠償法第2條第2項規定，請求被上訴
    人移除系爭公告，以回復原狀，為無理由，不應准許。原審
    為上訴人敗訴之判決，並無不合；上訴意旨指摘原判決不當
    ，求予廢棄改判，為無理由。
六、兩造其餘之攻擊或防禦方法及未經援用之證據，經本院斟酌
    後，認為均不足以影響本判決之結果，無逐一詳予論駁之必
    要。併此敘明。
七、據上論結，本件上訴為無理由，依民事訴訟法第449條第1項
    、第78條，判決如主文。
中    華    民    國    99    年    5    月    11     日
                      民事第八庭
                        審判長法  官  劉勝吉
                              法  官  連正義
                              法  官  鄭威莉
正本係照原本作成。
如不服本判決，應於收受送達後20日內向本院提出上訴書狀，其
未表明上訴理由者，應於提出上訴後20日內向本院補提理由書狀
（均須按他造當事人之人數附繕本）上訴時應提出委任律師或具
有律師資格之人之委任狀；委任有律師資格者，另應附具律師資
格證書及釋明委任人與受任人有民事訴訟法第466條之1第1項但
書或第2項（詳附註）所定關係之釋明文書影本。
中    華    民    國    99    年    5     月    12    日
                              書記官  李垂福
附註：
民事訴訟法第466條之1（第1項、第2項）：
對於第二審判決上訴，上訴人應委任律師為訴訟代理人。但上訴
人或其他法定代理人具有律師資格者，不在此限。
上訴人之配偶、三親等內之血親、二親等內之姻親，或上訴人為
法人、中央或地方機關時，其所屬專任人員具有律師資格並經法
院認為適當者，亦得為第三審訴訟代理人。

司法院資訊處製作；財團法人民間司法改革基金會備份。
